最高法院刑事判決　　　　　　　　　　　　　　　九十三年度台上字第六一九五號
　　上　訴　人　台灣高等法院檢察署檢察官
　　被　　　告　甲○○
　　　　　　　　乙○○
　　　　　　　　丙○○
右上訴人因被告等貪污等罪案件，不服台灣高等法院中華民國九十二年六月十七日第
二審更審判決（九十一年度上更(二)字第九六八號，起訴案號：台灣台北地方法院檢察
署八十六年度偵字第一四八０五號），提起上訴，本院判決如左：
    主  文
原判決撤銷，發回台灣高等法院。
    理  由
本件原判決以公訴意旨略稱：被告甲○○、丙○○分係台北縣新店市公所技士、監工
，均係依據法令從事公務之人員；被告乙○○係捷一工程股份有限公司（下稱捷一公
司）總經理。民國八十三年一月間，台北縣新店市公所將喜洋洋社區換裝自來水管路
之工程發包，由捷一公司以新台幣（下同）八百二十萬元承做。甲○○、丙○○分別
為該工程之主辦人及監工。宋、劉二人明知依合約工程圖說，上開工程配水管分歧至
各用戶分表間，所連接之不鏽鋼給水管經跨屋前水溝部分，應由溝底下穿過，並以九
十度垂直方式為施作原則，為節省工料費用以圖利包商乙○○，竟共同基於犯意之聯
絡，在未辦理變更設計及報告工務課課長吳嘉榮、市長鄭三元核准前，即同意乙○○
改以傾斜四十五度，穿過水溝溝身方式施作，且於工程完工後，未經台灣區水管工程
工業同業公會台北檢驗試壓中心（下稱試壓中心）派員檢驗試壓合格，即貿然於八十
三年十二月七日辦理驗收，經喜洋洋社區住戶黃振枝等人指出多項缺失，始未能通過
驗收。詎乙○○為順利取得試壓中心所核發之合格證書，明知該試壓中心負責承辦之
曾煥德（另案已判處罪刑確定），未到場實施測壓，竟提供測試結果予曾煥德，復於
八十四年二月六日，由曾煥德將上開未經測試即率認「合格」之不實事項，登載於「
用戶用水設備內線檢驗記錄表」中，使該試壓中心不查，而於八十四年四月十一日據
以發給主旨內容為「換裝自來水管內線外管工程，業經檢驗合格在案」之簡便行文表
予新店市公所及捷一公司，旋於同年月十七日，由甲○○未依一般通知住戶代表等相
關人員到場之程序，即據以迅速完成複驗，交由監工丙○○以八百二十萬元辦理結算
，對於因施工方式改變減少之工料費用六十八萬七千七百元不予扣減，直接圖利乙○
○。嗣因甲○○欲簽辦動支經費請示單，以支付工程尾款四百十一萬四千六百三十三
元時，經該市公所主計主任查覺有異，簽註意見未予通過，始未得手。因認被告甲○
○、丙○○、乙○○涉犯貪污治罪條例第六條第一項第四款之共同對於主管事務直接
圖利及甲○○、丙○○另涉刑法第二百十六條、第二百十三條之行使公務員登載不實
事項於公文書罪嫌。經審理結果，不能證明被告甲○○、丙○○、乙○○犯罪，因而
維持第一審諭知被告甲○○、丙○○均無罪之判決，駁回檢察官在第二審之上訴；撤
銷第一審關於乙○○部分之無罪判決，改判論處被告乙○○共同行使從事業務之人，
明知為不實之事項而登載於其業務上作成之文書，足以生損害於公眾及他人罪刑；並
就其涉犯貪污部分，認與有罪部分，屬裁判上一罪，不另為無罪之諭知，固非無見。
惟查：(一)、卷附之雙城里喜洋洋社區換裝自來水管路工程契約書（下稱工程契約書）
六乙方（即捷一公司）應依據設計圖樣及施工規範與說明書負責施工，如施工圖樣與
說明書有不符合之處，應以施工圖樣為準，或由雙方協議解決之。又不銹鋼給水管施
工3.分水栓之按裝位置，以直立向上為原則，必要時得在傾斜度範圍按裝。再制水
閥箱按裝示意圖2.分水栓接頭。附註1.水溝深度在1.2Ｍ 以內者，原則上應設計穿越
水溝底。2.水管不穿越水溝底者，於溝蓋下方應設計套管保護。（見外放工程契約書
第一、十五、十六頁）原判決置上述附註1.水溝深度在1.2Ｍ 以內者，原則上應設計
穿越水溝底之圖說於不問，卻以上開工程契約書未硬性須按九十度垂直方式施工，賦
予施工者可因地制宜，權衡必要時，以不穿越水溝方式施工，認捷一公司改以傾斜
度方式施工，係以施工現場之地形實際需要，並經原設計者李丕屏之同意，為合於契
約內容之行為，並非被告為求圖取不法利益而偷工減料，應屬無疑云云。遽為有利被
告等之認定，不免速斷。(二)、證人李丕屏於原審更一審調查時證稱伊當時設計的本意
就是水溝蓋下施工，並無所謂的變更設計，並提出其之設計圖樣。且稱Ａ圖係施工圖
樣，Ｃ圖是實際上施工圖。於詢以Ａ圖與Ｃ圖的工料有無差很多？答：「Ａ圖與Ｃ圖
的材料是差不多。工時方面：如果有圍墻及建築物的話，就要用人工挖，約1:5 ；如
果屋內可用怪手挖是21.8比22，以一個工人的工作量，Ａ圖一戶要多出四小時左右。
材料方面：Ａ圖是多一個不銹鋼的彎頭，一個彎頭的市價是一百多元，一個工人依照
台灣省營繕標準規定，一個技工每日薪水一千元，當時編列預算就是依照此標準等語
。並提出相關圖表為證（見原審八十八年度上更(一)字第七四０號卷第一七七、二０二
｜二０五頁）。而被告甲○○在其簽辦單二施工方法無法依第一項施工，造成水溝之
全面破壞，擬同意依第三項施工，並請承（包）商改善云云（見外放施工契約第二十
三頁）。則上述工程，據證人李丕屏所證，自始即以水溝蓋下施工之方式設計（Ｃ圖
）、施工，其進場材料及工數均較Ａ圖方式施工為少，則被告乙○○已因減少工、料
費用之支出，而獲得利益。參以卷附之甲○○簽辦條，簽請准予改變施工方式，及由
其為會驗員參與捷一公司於八十三年五月十日、七月十日、十一月二十二日之自行試
驗（測試）之該公司埋管試壓記錄表：八十四年四月十七日與被告丙○○複驗之台灣
省各機關工程驗收紀錄（複驗）、製作之台北縣新店市公所營繕工程結算驗收證明書
及所附明細表、動支經費請示單，均記載捷一公司於投標時之估價金額，即得標總額
八百二十萬元，並未扣款（除）該公司因變更施工方式減少支出之工、料費用（見外
放施工契約第二三、二六｜二八、三一｜三六、四一｜四三頁），並持以行使，能否
謂被告甲○○，丙○○無行使公務員登載不實公文書而圖利捷一公司，非無研求餘地
。究其實情如何，原審並未根究明白，遽維持第一審諭知被告等均無罪判決，駁回檢
察官在第二審之上訴，自有證據調查未盡之違法。檢察官上訴意旨執以指摘原判決不
當，非無理由，應認原判決仍有撤銷發回更審之原因。又被告乙○○行使業務上文書
登載不實罪部分，雖屬刑事訴訟法第三百七十六條第一款之案件，不得上訴於第三審
法院，惟與撤銷發回部分，有裁判上之一罪關係，本乎審判不可分原則，應併予發回
，附此敘明。
據上論結，應依刑事訴訟法第三百九十七條、第四百零一條，判決如主文。
中　　　華　　　民　　　國　　九十三　　年　　 十一 　　月　　二十四　　日
                              最高法院刑事第二庭
                                  審判長法官  陳　錫　奎
                                        法官  洪　清　江
                                        法官  李　伯　道
                                        法官  陳　世　淙
                                        法官  洪　佳　濱
      右正本證明與原本無異
                                              書  記  官
中　　　華　　　民　　　國　　九十三　　年　　 十二 　　月　　　二　　　日
                                                                        Ｔ
